【裁判字號】    93,國,26
【裁判日期】    950320
【裁判案由】    國家賠償
【裁判全文】
臺灣板橋地方法院民事判決                93年度國字第26號
原      告  丁○○
訴訟代理人  蔡文玉律師
複 代理 人  甲○○律師
被      告  台北縣政府河川高灘地維護管理所
法定代理人  乙○○
訴訟代理人  謝家健律師
參  加  人  萬里揚營造有限公司
法定代理人  丙○○
訴訟代理人  沈宏裕律師
複 代理 人  吳武川律師
上列當事人間請求國家賠償事件，經本院於民國95年3 月6 日言
詞辯論終結，判決如下：
    主      文
被告應給付原告新台幣貳佰陸拾貳萬貳仟捌佰拾元及自民國
九十四年一月六日起至清償日止，按年息百分之五計算之利息。
原告其餘之訴駁回。
訴訟費用由被告百分之五十一負擔，餘由原告負擔。
本判決第一項於原告以新台幣捌拾捌萬元供擔保後，得假執行；
但被告得以新台幣貳佰陸拾貳萬貳仟捌佰拾元為原告預供擔
保而免為假執行。
原告其餘假執行之聲請駁回。
    事實及理由
一、原告主張：民國（下同）93年1 月22日晚上10時5 分，原告
    騎乘車號CJX-973 號機車由西向東，沿台北縣五股鄉○○○
    路往2 號越堤道方向行駛，行經台北縣五股鄉○○○路與疏
    洪六路口（下稱系爭道路）時，因雨天視線不良，該處路燈
    又故障，難辨路況，而被告於該路邊施作道路護欄工程挖護
    欄柱洞時，復疏未設立任何警告標示及完善柵欄等設施，致
    原告行經該處時未及時看見而摔入施工洞中，嗣經路人發現
    報警並送淡水馬偕醫院急救而倖免於死，惟原告因此造成左
    股骨遠端開放性骨折、左膝髕骰開放性骨折、左脛骨近端骨
    折及頭部外傷等傷害，歷手術及多次門診治療，至今仍未痊
    癒，預計尚須2 年才能拔除骨釘。被告係上開道路之維護管
    理機關，其於道路施工時疏未注意設立警告標示及完善柵欄
    等相關設施，顯有重大過失，因此致原告身體、健康受有傷
    害，依國家賠償法第3 條第1 款規定，自應負國家賠償責任
    。而原告已於93年6 月間向被告提出國家賠償之請求，被告
    一再藉詞推拖，逾2 月以上仍未獲致任何協議，為此提起本
    件訴訟。又原告依國家賠償法第5 條及民法第193 條第1 項
    、第195 條第1 項規定，請求被告賠償如下之損害：(一)醫療
    費用：原告自94年7 月14日至95年2 月14日止，支出醫療費
    新台幣（下同）6, 793元，連同前此馬偕紀念醫院函覆至94
    年1 月20日止所支出之醫療費28,024元、自94年1 月26日至
    94年7 月4 日止之4,94 0元（原證18）及膝架費用6,000 元
    （原證6）， 合計自付費用為49,150元。(二)工作損失：原告
    於案發前原任職統聯汽車客運股份有限公司（下稱統聯客運
    公司）擔任司機，年薪617,925 元，因本事故嚴重傷及左股
    骨及左腳，至今不良於行，根本無法開車工作，而經醫院評
    估結果至少尚須2 年之後才能拔除骨釘，自案發之93年1 月
    22日起至95年5 月19日止均不能從事大客車駕駛之工作，依
    原告92年之年薪617,92 5元計算，共2 年又118 日無法工作
    之損失應為1,435,618 元。又原告自95年5 月20日起至依勞
    動基準法第54條規定於60歲（106 年10月11日）退休止，原
    告尚可工作年數至少有11年，因原告減少之勞動能力為38.4
    5%，依霍夫曼計算方式扣除其期前利息後，原告將來之工作
    損失應為2,125,249 元【617,925 元×8. 0000000×38.45%
    ＝2, 125,249元】。故原告之工作損失，合計為3,560,867
    元。(三)慰撫金：原告原本身體強健，擔任統聯客運公司之司
    機工作維生，並須扶養妻子及尚未就讀國中一年級之稚女，
    詎因本件事故造成頭部、左股骨及左腳之嚴重傷害，雖經手
    術及多次治療，至今仍不良於行，身心均痛苦不堪，精神備
    感苦痛，故請求精神上之慰藉金1,500,000 元，聊資補償等
    語。並聲明：被告應給付原告5,110,017 元及自起訴狀繕本
    送達之翌日起至清償日止，按年息5%計算之利息。原告願供
    擔保請准宣告假執行。
二、被告則以：原告騎乘機車未按規定行駛於其車道，而係行駛
    於機車邊線之外靠路沿之部分，顯然違反道路交通安全規則
    第99條之規定，故縱因此而摔倒亦係其騎乘機車未遵守交通
    安全規則所致，如其遵行車道當不致駛入坑洞，損害之發生
    顯非公有公共設施之設置或管理是否有欠缺之問題。另依台
    北縣政府警察局蘆洲分局道路交通事故證明書肇事情形欄之
    記載，可知原告疏於注意車前狀況致受傷，且原告自承行經
    該路段視線不良、路燈已故障……難辨路況，依道路交通安
    全規則第93條第1 項第3 規定，自應特予注意並作隨時停車
    之準備，詎原告仍疏未注意而致受傷，顯然與有過失。此外
    ，原告請求之證明書費部分高達2,270 元，非屬醫療行為所
    必需，應予剔除。健保給付之醫療費用，既非原告實際支付
    之醫療費，亦非其損失。另依統聯客運公司函覆意旨，原告
    於89年間始進入該公司任職，駕駛乙職顯非其唯一恃以維生
    之職業，再徵諸馬偕紀念醫院函復意旨，原告已漸痊癒，更
    不致影響其工作，並無勞動能力減低之問題。至國立台灣大
    學醫學院附設醫院（下稱台大醫院）鑑定報告則係依94年3
    月3 日之門診紀錄及X 光檢查紀錄表示意見，其竟見之依據
    及結論顯值商確，況現時大客車已多為自動排檔操作，該院
    逕以「可能影響開手排車操作腳踏板之靈活動為由，而認可
    勉強勝任仍應審慎可慮」之意見亦屬率斷，參以馬偕紀念醫
    院於94年5 月14日函覆台北縣政府時表示，骨釘未拔除前應
    無影響原告擔任職業駕駛之工作，足以證明不影響原告駕駛
    工作，且原告是否因此造成永久性之傷害亦屬未定。至於慰
    撫金方面，原告所受之傷害或有短暫影響，惟均不致就其勞
    動能力或一般生活有重大改變，其此部分之請求顯然過高等
    語置辯。並聲明：原告之訴及假執行之聲請均駁回。如受不
    利判決，請准被告供擔保免為假執行。
    另參加人為輔助被告，陳稱：參加人並未於道路行車線內施
    作任何工程，而係於道路行車線外施作鋼性護欄，故本件公
    共設施應分為二，一即為被告管理之道路，另一即為參加人
    於道路外施作之鋼性護欄，惟參加人施作之鋼性護欄尚未完
    工，依最高法院72年度國字第9 號判決所示，不得謂「公有
    公共設施」，自無國家賠償法第3 條第1 項之適用。又本件
    之損害發生係可歸責原告未遵守交通安全規則所致，蓋原告
    於夜間騎駛機車必開車燈，倘依限行駛而超速，當可看見綿
    延5 、6 公里之路旁正施作護欄並有預留之坑洞，若依規定
    行駛慢車道，即無撞入坑洞之可能，是原告騎駛機車跌入坑
    洞顯係自己之疏失所致，與現場有無設置警告標及柵欄之事
    實，並無因果關係，被告無庸負賠償責任。再者，由原告騎
    駛之機車頭嚴重毀損觀之，絕非摔入工地之坑洞所致，而是
    超速行駛撞擊附近之電線桿後，再滑入工地內，否則單純之
    滑入坑洞，絕不可能造成機車頭如此嚴重之毀損。況退步言
    ，本件縱有國家賠償法第3 條第1 項之適用，原告亦與有過
    失。此外，原告請求有關證明書費用2,270 元部分，非屬醫
    療行為所必須，應予扣除。請求之慰藉金數額亦屬過高。至
    請求2 年半無法工作之損失共1,544,813 元，亦無理由，因
    馬偕紀念醫院94年2 月4 日函已明載「此次傷勢已大致康復
    ，包括3 處骨折皆呈癒合。傷口良好，及左膝關節活動度約
    5 至85度」、「就傷病狀況及術後疾病進程，左腿功能應可
    恢復至原來三分之二」、「自受傷後宜休養及復健約1 年之
    期」，顯見原告受傷迄今，傷勢大致康復，自有工作能力，
    並無原告所稱已全部喪失勞動能力。又台大醫院鑑定報告雖
    指原告無法長時間行走，惟原告駕駛大客車工作並無需長時
    間行走，且該鑑定報告對原告目前是否仍無法從事大客車駕
    駛工作僅持保守看法，並未明確指出原告無法從事該工作等
    語。
三、本件經依民事訴訟法第271 條之1 準用同法第270 條之1 第
    1 項第3 款規定，整理並協議簡化爭點後，兩造同意本件爭
    點為：(一)原告就本件損害之發生是否與有過失；(二)原告請求
    之金額是否有理。並經記明於94年1 月6 日言詞辯論筆錄。
    嗣被告以其於爭點協議後之94年1 月20日告知參加人參加訴
    訟，參加人於參加後對原告受損之原因表示異見，因爭點協
    議當時尚無參加訴訟之情形，為使參加人防禦權得充分行使
    ，且參加人參加訴訟後之主張應屬不可歸責於被告之事由並
    得視為依其他情形協議顯失公平為由，請求增加「原告損害
    之發生是否公有公共設施之設置或管理欠缺所致」之爭點。
    惟原告已表示不同意，且兩造同意以上開兩項爭點為本件爭
    點，乃係因被告於94年1 月6 日言詞辯論當時及當庭所提書
    狀內容就原告主張其所受損害係因系爭道路之設置或管理欠
    缺所致乙節均未予爭執，故按被告答辯狀所列爭點簡化而成
    ，核無民事訴訟法第270 條之1 第3 項所定「因不可歸責於
    當事人之事由或依其他情形協議顯失公平」之情事，被告自
    應受上開協議之拘束。至參加人於參加訴訟時，兩造既已整
    理並協議簡化爭點，依民事訴訟法第61條規定，參加人亦應
    受此拘束，參加人得否對被告另依民事訴訟法63條規定而為
    主張，則屬另一問題，與本件無涉，故本件仍應以上開2 項
    爭點為本件爭點。
四、查原告主張其於93年1 月22日晚上10時5 分，騎乘車號CJX-
    973 號機車由西向東，沿台北縣五股鄉○○○路往2 號越堤
    道方向行駛，行經台北縣五股鄉○○○路與疏洪六路口時，
    因雨天視線不良，該處路燈又故障，而被告為上開道路之管
    理機關，於路邊施作道路護欄工程挖護欄柱洞時，復疏未設
    立警告標示及完善柵欄等設施，致原告行經該處時未及時看
    見而摔入施工洞中，致受有左股骨遠端開放性骨折、左膝髕
    骰開放性骨折、左脛骨近端骨折及頭部外傷等傷害，經原告
    提出國家賠償請求後，逾2 月以上仍未獲致任何協議等情，
    業據原告提出現場照片6 幀、台北縣政府警察局蘆洲分局道
    路交通事故證明書及現場測繪草圖影本各1 份、診斷證明書
    影本1 紙、被告於93年6 月18日出具之北高管字第09300042
    01號函影本1 份為證。被告原對上情並不爭執，此觀本院94
    年1 月6 日第一次言詞辯論筆錄及被告所提第一份答辯狀之
    記載即可得證（見本院卷(一)第40頁至第45頁），嗣因參加人
    否認原告之受傷係因摔入工地坑所致，被告始而再為爭執。
    惟本件原告係因騎乘機車不慎摔入路邊施工地導致受傷，已
    為台北縣政府警察局蘆洲分局出具之道路交通事故證明書肇
    事情形欄中記載明確，被告及參加人雖以原告騎駛之機車頭
    嚴重毀損，而推論原告應係超速行駛撞擊附近之電線桿後再
    滑入工地坑洞，然此已為原告否認，且與前揭交通事故證明
    書所載不符，被告及參加人復未舉證實其說，自不足採。至
    被告另辯稱肇事地點雖未設護欄，但有設置警示帶，足有警
    示效果乙節，因未舉證明之，亦無可採。故而，自堪信原告
    前開主張為真實而可採信。
五、按公有公共設施因設置或管理有欠缺，致人民生命、身體或
    財產受有損害者，國家應負損害賠償責任；又國家損害賠償
    ，除依本法規定外，適用民法規定。國家賠償法第3 條第1
    項及第5 條分別定有明文。次按不法侵害他人之身體或健康
    者，對於被害人因此喪失或減少勞動能力，或增加生活上之
    需要時，應負損害賠償責任；又不法侵害他人之身體、健康
    者，被害人雖非財產上之損害，亦得請求賠償相當之金額。
    復為民法第193 條第1 項、第195 條第1 項所明定。本件被
    告自認為系爭道路之管理機關，依法即有維護、管理系爭道
    路之責，以保障用路人之用路安全，詎其竟於施作系爭道路
    旁鋼性護欄之際，於系爭道路路緣挖設坑洞時，未設立足生
    警示作用之警告標示及柵欄等相關設施，以供用路人識別並
    警惕，足認被告對該公有公共設施之管理確有欠缺。而原告
    騎駛機車行經該處不慎掉落致受有傷害，與該公有公共設施
    管理之欠缺復有相當因果關係，是依上開規定，被告對於原
    告因此所受之損害，應負賠償責任。茲將原告請求賠償之各
    項費用是否應予准許，分述如下：
    (一)醫療費用部分：
      (1)查原告自93年1 月22日本件事故發生後至94年1 月20日
        止支出醫療費28,024元、自94年1 月26日起至94年7 月
        4 日止支出醫療費用4,940 元、自94年7 月14日起至95
        年2 月14日止支出醫療費用6,793 元，並購買膝架而支
        出費用6,000 元，共計支出自費部分之費用為45,757元
        （原告誤算為49,150元），已據原告提出醫療費用單據
        1 份（詳原證12、原證18）、統一發票影本1 紙為證，
        並有馬偕紀念醫院以94年2 月4 日馬院醫骨字第940487
        號函檢附之醫療費用明細表26紙在卷可稽，且依上開單
        據費用明細觀之，足認該等費用均係因本件車禍所支出
        ，確屬必要之醫療費用，原告此部分之請求應予准許。
      (2)按診斷書費用，如係被害人為證明損害發生及其範圍所
        必要之費用，應納為損害之一部分，均得請求加害人賠
        償。是以，最高法院91年5 月7 日91年度第三次民事庭
        會議決議該院66年6 月11日66年度第5 次民庭庭推總會
        議決議（即診斷證明書費用不得求償之決議）不再供參
        考。準此，前開費用中雖有部分為診斷書之費用，惟此
        既係原告為證明本件損害之發生及範圍而支出之費用，
        自應納為損害之一部分。被告抗辯診斷書費用非屬醫療
        行為所必需，應予剔除云云，委無可採。
    (二)工作損失部分：
      (1)查原告主張其自93年1 月22日起至95年5 月19日前均無
        法從事大客車駕駛工作，無非係以馬偕醫院於93年5 月
        19日出具之診斷證明書記載「骨釘拔除約需2 年之後」
        ，故其在骨釘拔除前無法勝任原工作為據。然而：
        1.原告自93年1 月22日受傷後，定期門診追縱至94年1
          月26日，此次傷勢已大致康復，包括三處骨折皆呈癒
          合，傷口良好，及左膝關節活動度約5 至85度，若拔
          除左髕骨骨釘，將使活動度有相當程度增加，就原告
          傷病狀況及術後疾病進程，左腿功能應可恢復至原來
          三分之二以上功能，至於能否駕駛大客車應由其他專
          業判斷機構或人士為之，原告自受傷後宜保養及復健
          約1 年之期，有馬偕紀念醫院94年2 月4 日馬院字第
          940487號函在卷可稽。可見原告所受骨折傷害於94年
          1 月26日時皆呈癒合狀態。
        2.又馬偕紀念醫院於94年5 月14日函覆台北縣政府之函
          文中，則表示「原告左大腿骨、左髕骨、左脛骨骨折
          之傷勢，現已呈癒合現象，故於骨釘拔除前，應無明
          顯影響其擔任職業駕駛工作（但無法詳知其開車習性
          ，故沒有百分之百把握沒有影響）。原告傷勢目前是
          肌力5 分、活動度5 至80度左右，且無明顯神經血管
          損傷，但骰骨及髕骨皆是粉碎性骨折併關節面受損，
          預期未來會產生創傷性關節炎，因此，應會造肢體運
          動障礙，但有多大影響則無法量化，如能多復健，會
          有一定程度助益」等意見，亦有被告提出之前開函文
          附卷供憑。可見原告所受骨折傷害於94年5 月14日時
          已呈癒合現象，且在一般情況下，並不因骨釘未拔除
          而影響其所任大客車駕駛之工作。
        3.另台大醫院經本院囑託鑑定後，以95年1 月18日校附
          醫秘字第0950 001123 號函表示：「……(二)原告自93
          年1 月22日至他院急診接受骨折傷害治療起至其左髕
          骨骨釘拔除前，能否擔任原從事之統聯客運公司大客
          車駕駛工作，依據其於94年3 月3 日至本院復健部門
          就診紀錄及當時X 光檢查顯示其因骨癒合不完全，故
          在此之前無法從事大客車駕駛工作；而目前其左側膝
          蓋關節攣縮，活動度有障礙，可能影響其開手排車操
          作腳踏板之靈活度，考量大客車駕駛肩負乘客之生命
          安全，即使原告可以勉強勝任，仍應審慎考慮。」
        4.綜合以上所述，可知原告能否擔任原從事之大客車駕
          駛工作，與骨癒合完全與否有關，至骨釘拔除與否則
          與之無直接關連。故本件依馬偕紀念醫院94年5 月14
          日函文所示，原告於斯時骨折傷害既已呈癒合現象，
          且在一般情況下並不因骨釘未拔除而影響其所任大客
          車駕駛之工作，足認原告自94年5 月14日起即可擔任
          原從事之大客車駕駛工作。至台大醫院前開函文中雖
          表示原告目前因左側膝蓋關節攣縮，活動度有障礙，
          可能影響其開手排車操作腳踏板之靈活度，考量大客
          車駕駛肩負乘客之生命安全，即使原告可以勉強勝任
          ，仍應審慎考慮。惟該意見僅謂應審慎考慮，並未明
          確表示原告目前無法從事大客車駕駛工作，且係以影
          響「手排車」操作腳踏板之靈活度為前題，然現時大
          客車非全為手排車，以自動排檔操作者亦所在多有，
          原告復未舉證證明其有特殊開車習性或必以駕駛手排
          車為其工作內容，是原告主張其自骨癒合後至95年5
          月19日即骨釘拔除前均無法從事原擔任之大客車駕駛
          工作，難認有據，應無可採。
        5.從而，原告自93年1 月22日起至94年5 月13日止共計
          1 年又112 天無法從事原擔任之大客車駕駛工作，以
          原告92年度薪資617,925 元計算，原告共受有807,53
          5 元之損害【計算式：617,925+（2617 ,925 ×112/
          365）=807,535 ，元以下四捨五入】。原告逾此部分
          之請求為無理由，不應准許。
      (2)原告減少勞動能力損害部分：
        1.原告主張其因本件事故造成永久無法復原而部分成殘
          之重大傷害乙節，已據台大醫院鑑定屬實，並表示「
          依原告目前左側膝關節之活動度及X 光檢查結果，極
          可能造成永久性之膝關節攣縮，其病況依據勞工保險
          殘廢給付標準表，應符合『一下肢三大關節中，有一
          大關節遺存顯著運動障害』及殘廢等及第11級」等語
          ，有前開函文附卷可證。再參以被告所提馬偕醫院94
          年5 月14日函文中亦表示原告所受「骰骨及髕骨皆是
          粉碎性骨折併關節面受損，預期未來會產生創傷性關
          節炎，因此，應會造肢體運動障礙」，其意見與台大
          醫院之鑑定意見復相一致，自堪信原告之主張為真實
          。
        2.原告因本件受傷致膝關節攣縮成殘，參照勞工保險殘
          廢給付標準表，其殘廢等及為第11級，喪失勞動能力
          程度為38.45%。又原告為46年10月11日生，則自原告
          主張之95年1 月23日算至原告年滿六十歲退休時止（
          106 年10月11日），尚有11年8 月餘，惟原告僅主張
          以11年計算，是依原告92年度年薪617,925 元及按所
          喪失勞動能力程度38.45%計算11年間之損害，並依霍
          夫曼式扣除中間利息後，原告得一次請求被告賠償其
          勞動能力減損之金額應為2,125,250 元【計算方式：
          617925×38.45%×8.0000000 =2,125,250，元以下四
          捨五入】。原告僅請求其中之2,125,249 元，自應准
          許。
    (三)慰撫金部分：
      查原告因本件事故而受有左股骨遠端開放性骨折、左膝髕
      骰開放性骨折、左脛骨近端骨折及頭部外傷等傷害，其左
      膝關節復因此攣縮成殘，是原告主張其精神因此受有相當
      程度痛苦，依民法第195 條規定請求慰撫金，當為有據。
      本院審酌原告光武工專肄業，從事大客車駕駛工作，年薪
      617,925 元，其因傷成殘，精神上所受痛苦非輕等一切情
      狀，認原告請求被告給付慰撫金1,500,000 元，容屬過高
      ，應核減為300,000 元為允適，其逾上金額之請求，為無
      理由。
六、次按損害之發生或擴大，被害人與有過失者，法院得減輕賠
    償金額或免除之，民法第217 條第1 項定有明文。經查，本
    件原告自陳行經肇事路段時，天雨視線不良，路燈又故障，
    致路況難辨，是原告尤應減速慢行，作隨時停車之準備，詎
    原告在其機車車燈之照明下，疏未注意前方路況，致不慎跌
    落坑洞而受傷，原告之過失既同為本件事故發生之原因，則
    被告抗辯應依過失相抵之法則，減輕其賠償金額，即屬有理
    。本院審酌兩造構成肇事原因之輕重結果、過失程度，認原
    告就事故之發生，應負20% 之過失責任，被告應負80% 之責
    任，故被告就原告因本件侵權行為所受損害3,278,541 元【
    計算式：45,757 + 807,535＋300,000 ＋2,125,249=3,278,
    541 】，應減免20% 的責任，減免後應賠償原告之金額為2,
    622,833 元【計算式：3,278,541-（3,278,541 ×20%）=2,
    622,833 ，元以下四捨五入】。
七、綜上所述，原告依國家賠償法第3 條第1 項規定，請求被告
    賠償2,622,833 元及自94年1 月6 日起至清償日止，按年息
    5% 計 算之利息，為有理由，應予准許，逾此範圍之請求，
    則非有據，應予駁回。
八、兩造皆陳明願供擔保，聲請宣告假執行及免為假執行，經核
    原告勝訴部分，合於法律規定，爰分別酌定相當之擔保金額
    宣告之；至原告敗訴部分，假執行之聲請因訴之駁回而失所
    附麗，應併予駁回。
九、本件事證已臻明確，兩造其餘主張及攻擊防禦方法，經審酌
    後認於本判決結果不生影響，爰不一一論述，附此敘明。
十、訴訟費用負擔之依據：民事訴訟法第79條。
中    華    民    國    95    年    3     月    20    日
                  民事第二庭    法  官  程怡怡
以上正本係照原本作成
如對本判決上訴，須於判決送達後20日內向本院提出上訴狀
中    華    民    國    95    年    3     月    22    日
                                書記官  楊姝晴


司法院資訊處製作；財團法人民間司法改革基金會備份。
